【裁判字號】    89,上易,17
【裁判日期】    890509
【裁判案由】    拆屋還地
【裁判全文】
臺灣高等法院臺中分院民事判決                    八十九年度上易字第十七號
      上  訴  人    甲○○
      訴訟代理人    蔡壽男    律師
      複 代理 人    黃嘉明    律師
      被 上訴 人    乙○○    住台北縣板橋市○○○路一八九號二樓
      訴訟代理人    張績寶    律師
                    張繼準    律師
      複 代理 人    石娟娟    律師
                    丙○○    .
右當事人間請求拆屋還地等事件，上訴人對於中華民國八十八年九月十五日臺灣臺中
地方法院八十八年度訴字第一七三○號第一審判決提起上訴，本院判決如左：
      主      文
原判決除確定部分外，關於命上訴人給付超過新臺幣拾柒萬貳仟貳佰零參元及其利息
部分，並該部分假執行之宣告，暨訴訟費用（確定部分除外）之裁判廢棄。
右廢棄部分，被上訴人在第一審之訴及假執行之聲請均駁回。
其餘上訴駁回。
第一、二審訴訟費用除確定部分外，由被上訴人負擔。
      事      實
甲、上訴人方面：
一、聲明：求為判決：
（一）原判決除確定部分外，關於命上訴人給付超過新臺幣（下同）十七萬二千二百
      零二元五角部分廢棄。
（二）右廢棄部分，被上訴人在第一審之訴及假執行之聲請均駁回。
二、陳述：除引用原判決書之記載外，補稱：
（一）原審一方面既認兩造另案八十五年度訴字第二七０五號返還不當得利事件之訴
      訟標的為不當得利，該案民事判決已就上訴人對系爭土地無租賃權存在一事，
      基於兩造辯論之結果而為判斷，是上訴人當無再於本件就系爭土地存有租賃權
      為主張，從而上訴人係無占有之本權甚明。另方面就不當得利部分，竟反於該
      確定判決以申報總價年息百分之五計算不當得利之裁判，認以系爭土地申報總
      價年息百分之十計算不當得利為適當云云，其判決理由顯有自相矛盾之違法。
（二）系爭土地位於沈寂落後地段，雖面臨愛國街，但左右鄰舍及對面附近均為住家
      ，並無商店，毫無生機，且地形狹小彎曲，為畸零地，不能單獨建築，難以有
      效利用，故經濟價值不高，況上訴人僅做堆置工廠雜物之用，未為營商，自無
      收益，嗣於八十八年十一月二十五日拆除，並已拋棄對系爭土地之占用。又依
      財政部八十七年二月十二日台財稅字第八七一九二六七七八號函核定土地之當
      地一般租金標準為「依土地申報地價之五％計算」，原審竟按系爭土地申報總
      價年息百分之十計算上訴人有相當於租金之不當得利，實屬過高，有違情理。
三、證據：除引用原審立證方法外，補提財政部核定土地之當地一般租金標準影本一
    件為證。
乙、被上訴人方面：
一、聲明：求為判決：駁回上訴。
二、陳述：除引用原判決書之記載外，補稱：
（一）上訴人稱系爭土地毫無生機，經濟價值不高云云，顯非實在。
（二）系爭土地於八十七年間公告現值即已高達每平方公尺五萬元，而系爭土地面積
      有八十三平方公尺之多，以公告現值計算即達四百十五萬元。若再以市值計算
      ，系爭土地地價則高達一千二百四十五萬元之鉅（以公告現值三倍計算）。是
      如以正常之租賃計算租金，系爭土地租金每月高達三萬零一百二十五元（即以
      總價一千二百四十五萬元乘百分之三之報酬率再除以十二），在上訴人使用之
      二年九月期間，租金即高達一百零二萬七千一百二十五元。現因法律之規定即
      祇能按申報地價百分之十計算不當得利，已嫌偏低，原審應亦斟酌此點，而以
      申報地價百分之十計算不當得利。上訴人卻執上開八十五年度訴字第二七０五
      號判決，主張以百分之五計算，顯然昧於事實。
三、證據：引用原審立證方法。
丙、本院依職權調閱臺灣臺中地方法院八十五年度訴字第二七０五號返還不當得利事
    件卷宗，並履勘現場。
      理      由
一、本件被上訴人主張：坐落台中市○區○○段七小段六地號土地（下稱系爭土地）
    ，分割前面積一百七十四平方公尺，為伊與訴外人黃茂卿等分別共有，伊所有權
    應有部分二分之一，嗣於八十七年九月十一日經判決分割後，系爭土地面積八十
    三平方公尺全部由伊取得（分割後新增另筆六之一號地），然上訴人自七十一年
    間起即無權占有系爭土地，並於其上興建建物使用迄今，受有相當於租金之利益
    ，致伊受損害。又系爭土地申報地價每平方公尺一萬四千三百二十元，依年息百
    分之十計算，自八十五年七月一日起至八十七年九月十日止，計二年又七十二日
    ，伊按其分割前面積一百七十四平方公尺二分之一計算請求二十七萬三千七百四
    十三元；自八十七年九月十一日起至八十八年四月十五日止，依面積八十三平方
    公尺計算請求七萬零六百二十六元，共計三十四萬四千四百零五元等情。依民法
    第一百七十九條不當得利規定，求為命上訴人應給付伊三十四萬四千四百零五元
    ，及加付法定遲延利息之判決（上訴人對於原審判命給付十七萬二千二百零二元
    五角部分，及判准被上訴人另請求上訴人拆除地上物返還土地部分，並未聲明不
    服，已告確定）。
二、上訴人則以：系爭土地位於沈寂落後非屬繁榮地段，雖面臨愛國街，但左右鄰舍
    及對面附近均為住家，並無商店，毫無生機，且地形狹小彎曲，為畸零地，不能
    單獨建築，難以有效完整利用，經濟價值不高，伊僅做堆置工廠雜物之用，未營
    商，無收益。被上訴人請求依申報地價年息百分之十為準，計算相當於不當得利
    之租金，亦屬過高等語。資為抗辯。
三、查被上訴人主張系爭土地於八十七年九月十一日經判決分割前面積一百七十四平
    方公尺，為其與訴外人黃茂卿等分別共有，其所有權應有部分二分之一，嗣經判
    決分割，由其取得系爭面積八十三平方公尺土地之情，業據其提出系爭土地登記
    簿謄本影本二件為證，並為上訴人所不爭。被上訴人顯為系爭土地所有權人，其
    此部分主張，堪信為真實。
四、上訴人自七十一年間起即占有如原判決附圖所示系爭土地，復於其上搭蓋建物使
    用，此情為上訴人於原審所不否認，且經原法院勘驗現場會同台中市中山地政事
    務所測量屬實，製有勘驗筆錄及系爭土地複丈成果圖即該附圖可稽。而該建物係
    磚造蓋鐵板屋頂平房及鐵架造蓋鐵板頂廠房，已據該勘驗筆錄載明（見原審卷第
    二一頁）。被上訴人另請求上訴人拆除地上物返還系爭土地部分，業經原審判決
    被上訴人勝訴確定，有原法院八十五年度訴字第二七○五號民事判決詳載上訴人
    對系爭土地無租賃權可按。即上訴人在本院亦不諱言其無權占有系爭土地，嗣已
    拆除前開地上物。是被上訴人主張上訴人無權占有系爭土地，堪認屬實。
五、按「依不當得利之法則請求返還不當得利，以無法律上之原因而受利益，致他人
    受有損害為其要件，故其得請求返還之範圍，應以對方所受之利益為度，非以請
    求人所受損害若干為準，無權占有他人土地，可能獲得相當於租金之利益為社會
    通常之觀念」（最高法院六十一年臺上字第一六九五號判例參照）。本件上訴人
    既無權占有使用被上訴人所有系爭土地，致被上訴人受有損害，上訴人則受有相
    當於租金之利益亦明。因而，被上訴人自得依土地法第九十七條規定，請求上訴
    人給付自八十五年七月一日起至八十八年四月十五日止相當於租金之不當得利。
    查系爭土地面臨十米路二線道愛國街，距國光路（四線道，為台中市與台中縣大
    里市○○○○○道路）不遠，交通尚稱便利，上訴人又陳明系爭土地地形狹小彎
    曲，難以有效完整利用，伊僅供作堆置工廠雜物之用一節，有地籍圖足稽，被上
    訴人對此所稱堆置工廠雜物之用，亦未爭執。參以上揭八十五年度訴字第二七○
    五號請求返還不當得利事件，被上訴人係請求按系爭土地申報地價年息百分之五
    計算相當於租金之利益，經准其請求自八十年十一月七日起至八十五年六月三十
    日止相當租金之利益合計二十八萬二千三百四十四元及其利息，判命上訴人如數
    給付確定，此有該事件民事判決影本足稽（中簡卷附件），亦據本院依職權調取
    該案卷查明無訛。本院審酌系爭土地所在位置、上訴人使用情形及其他一切情狀
    ，認為上訴人抗辯其占有系爭土地所得之利益，為以土地申報總價年息百分之五
    為計算之數額，非不可採，尚屬相當。被上訴人謂以公告現值、市值計算系爭土
    地價值，要與上揭法定以土地申報總價年息計算者有間，並有上訴人提出之財政
    部核定土地之當地一般租金標準記載依土地申報地價計算可參。茲依被上訴人所
    提出系爭土地登記簿謄本所載地價，其請求期間之申報地價為每平方公尺一萬四
    千三百二十元計算，被上訴人可請求上訴人給付十七萬二千二百零三元（計算方
    式詳如附表）。從而，被上訴人依不當得利之法則，請求上訴人給付三十四萬四
    千四百零五元，及自起訴狀繕本送達翌日即八十八年六月十一日起至清償日止，
    按週年利率百分之五計算之法定遲延利息，於十七萬二千二百零三元及自八十八
    年六月十一日起算之法定遲延利息部分，尚無不合，應予准許。原審判命上訴人
    給付，並依兩造陳明以供擔保為條件宣告准、免假執行，核無違誤。上訴論旨，
    指摘原判決所命給付超過十七萬二千二百零二元五角部分即五角及所命給付利息
    部分不當，求予廢棄改判，為無理由，應駁回其上訴。至於超過上開准許金額部
    分，原審判命給付，上訴意旨，指其不當，為有理由，應由本院予以廢棄改判如
    主文第二項所示。
六、據上論結，本件上訴為一部有理由，一部無理由。依民事訴訟法第四百五十條、
    第四百四十九條第一項、第七十九條但書，判決如主文。
中      華      民      國    八十九    年      五      月      九      日
~B1民事第五庭審判長法  官  陳滿賢
~B2                法  官  許武
~B3                法  官  簡清忠
右正本證明與原本無異。
不得上訴。
~B                書記官  陳振海
中      華      民      國    八十九     年      五       月    十五    日
附表：（新臺幣元，角以下四捨五入）
一、八十五年七月一日起至八十七年九月十日止，共二年又七十二天，被上訴人按其
    應有部分二分之一計算（原面積一百七十四平方公尺）：
    １４３２０元×１７４÷２×５％＝６２２９２（每年）；
    ６２２９２×２＝１２４５８４（二年部分）；
    ６２２９２÷３６５×７２＝１２２８８（七十二天部分）。
    以上１２４５８４＋１２２８８＝000000
0、八十七年九月十一日起至八十八年四月十五日止，計二百十七天，系爭土地面積
    八十三平方公尺：
    １４３２０元×８３×５％＝00000
    00000÷３６５×２１７＝３５３３１
三、１３６８７２＋３５３３１＝１７２２０３
                                                                        Ｄ


司法院資訊處製作；財團法人民間司法改革基金會備份。
